行　政　法　院　判　決　　　　　　　　　　　　　八十七年度判字第二○○二號
　　原　　　告　德商．赫斯特化工廠
　　代　表　人　漢斯．卓諾
　　　　　　　　喬傑．路茲
　　訴訟代理人　林志剛律師（兼送達代收人）
　　　　　　　　陳和貴律師
　　　　　　　　甲○○
　　被　　　告　經濟部中央標準局
右當事人間因發明專利申請事件，原告不服行政院中華民國八十六年八月二十七日台
八十六訴字第三三五四二號再訴願決定，提起行政訴訟，本院判決如左︰
　　主  文
原告之訴駁回。
　　事  實
緣原告於民國八十三年二月七日以其「環烯烴共聚物之製法」係藉一催化劑系統，包
括輔觸媒及非對稱性金屬烯化合物的存在下，對一聚環烯烴、乙烯及一非環烯且／或
一單環烯烴聚合作用而成；非對稱性二茂金屬化合物之分子式為              ，其
中Ｒ為環戊二烯基，Ｒ是  基等情，向被告經濟部中央標準局申請發明專利，經被告
編為第00000000號審查，不予專利。原告修正說明書，申經再審查結果，仍
不予專利，發給台專（捌）○一○六三字第一一九三一五號專利再審查審定書。原
告不服，提起訴願、再訴願，遞遭決定駁回，遂提起行政訴訟。茲摘兩造訴辯意旨
如次：
原告起訴意旨略謂︰一、按專利法規亦如其也各種法規，以有限之條文及用語規範變
化萬端的專利有關事項，因此條文中所用的難免為原則性、概念性及抽象性的用語，
故為有較明確之準蠅可資為法規之依據，各國皆根據專利法規另編有具解釋性及說明
性的專利審查基準。被告亦參照各國之專利審查基準，依據我國中央法規標準法第七
條規定各機關可依其法定職權訂定命令（如同法條第三條之標準），而發布現行之專
利審查基準。又由於技術本身與人文社會科學不同，具有不受各國人文社會事項的影
響，而具有世界皆為一致性的性質，因此技術本身具有國際一致性，例如水為兩個氫
一個氧的化合物，不會因其在美國或台灣而有不同之化合結構，因此各國基於審查專
利之技術內容，所發展出來的專利（技術）審查基準，皆建構於同一的觀念上，並不
因各國的法令規章有所歧異。因此被告所發布之現行專利審查基準第一－二－二十四
頁所記載的選擇發明之觀念及判斷進步性的基準，皆與世界各國的專利審查基準並無
何不同。亦即歐洲專利局審查本案發明而准予本發明專利所用之審查基準內谷，與被
告所訂之判斷選擇發明之進步性基準並無何不同。二、依據被告發布之現行審查基準
第一－二－二十四頁起至二十五頁對選擇發明的記載，所謂選擇發明，係指選擇已知
上位概念發明之下位概念而作為構成要件之發明。就選擇發明所選擇已知上位概念發
明之下位概念之技術內容而言，已知發明並未有具體之揭示，且其所選擇之技術內容
無論為已知發明所未揭示之異質物或同質物，其說明書內所記載達成的功效，即使在
已發明之文獻內有記載，只要其較已知發明者具有非顯而易知之突出功效，此選擇發
明即非能輕易完成者（即具有進步性）。由於選擇發明係選擇已知上位概念發明之下
位概念的技術內容而作為構成要件之發明，所以其構成要件之全部或部分，係涵蓋於
已知發明之上位概念內，因此在一般觀念中，皆認為此選擇發明與已知發明係屬同一
發明；惟就選擇發明選擇之下位概念的技術內容在已知發明中並未有具體揭示而言，
事實上熟習該項技術者參酌當時之技術、知識，亦未必能從已發明之上位概念而導出
下位概念之技術內容，以完成此選擇發明，如果此選擇發明所達成之功效，又比已知
發明之功效更為顯著，或能產生已知發明所未能預知之突出的技術特徵時，則視為熟
習該項技術者非能輕易完成者。三、本件「環烯烴共聚物之製法」發明專利申請案，
係申請一種具有「高抗張強度」之「透明」環烯烴共聚物的製法。其製法係藉由將(1)
、 0.1至99.9%重，基於單體總重，至少一種式I、II、III的多環烯烴，(2)、O 至99.
9%重，基於單體總重，或Ⅶ的環烯烴，(3)、0.1 至 99.9%重，基於單體總重之乙烯，
與(4)、0至 99.9%重，基於單體總重，至少一種式Ⅷ的非環狀１－烯烴，在20至150℃
及0.01至64巴之條件下，及在有輔觸媒與式ⅩI之二茂金屬化合物存在下，進行聚合
；其中上述式I、II、III、Ⅶ、Ⅷ及Ⅹ之定義，詳如本案申請專利範圍第１項中所示
者。本案亦一併申請由上述製法所製得之具有「高抗張強度」之「透明」環烯烴共聚
物。四、由上述本案之製法與物的發明，莫不在強調係在製造具有「高抗張強度」及
「高透明度」性質之環烯烴共聚物。而本件發明為美國專利第0000000號之選
擇性發明，曾於被告審查階段及一再訴願理由書中，詳細說明過。茲再次擇要說明如
下：本案之製法中，係使用當Ｍ為Ｚ，Ｒ為環戊二烯基，Ｒ為  基或芴基之式Ⅹ二茂
金屬化合物，作為觸媒而用於聚合反應，因而該二茂金屬化合物對烯烴之聚合反應，
產生具有特殊之催化功效，因此可製出具有改進之「高透明度」及「高抗張強度」的
環烯烴共聚物。雖然本案製法中使用之二茂金屬化合物之化學結構，已為引證案USP0
000000所示者涵括，引證案之實施例１０及中，亦例示有製備非對稱性之金屬桸化物
，但引證案卻無任何實施例，可證明該特定二茂金屬化合物被用於聚合反應，可製出
如本案中之「高透明度」及「高抗張強度」環烯烴共聚物。由一再訴願決定機關所為
之核駁理由謂「姑不論不對稱金屬烯化物觸媒已於USP5,087,677號案中被引用，本件
專利為符合上、下位概念發明之引用，其必須提出明顯證據說明本案有異於前案之進
步性」。可知，一再訴願決定機關已認知本案確為USP0000000之選擇發明及具有新穎
性之事實。故爭執之點，僅在於本案是否具有進步性。依照前揭被告發布之現行「專
利審查基準」第１－２－頁中，有關選擇發明之進步性之判斷應考量事項(2)「發明
之功效方面」：「其發明之化學物質與已知發明所創製之化學物質相比，在質或量上
需能創製出非顯而易知之突出的功效、性質或用途」乙節，本發明既然具有USP00000
00所未有的「高透明度」與「高抗張強度」的性質及功效，則本發明具有進步性應無
可置疑。茲將本發明具有改良之「高透明度」與「高抗張強度」的性質及功效，分別
陳明如下：(1)高透明度方面：在本案實施例中，認定是否具有高透明度，係根據20-2
50℃間之熱分析（DSC ），若在此區間沒有熔化尖峰，則認定該聚合物具備較佳透明
性。此一評斷標準，則詳如本案中文說明書第３頁所載。習知之二茂金屬技術製成之
高抗張強度環烯烴聚合物，因為含有部分結晶之乙烯聚合物，而使透明度降低。然應
瞭解，部分結晶之乙烯聚合物，係物理地混合在所成之聚合物中，而非化學地與環烴
共聚物結合。若參考純的聚乙烯之Tm，則約137℃右右（請參閱Alfred Rudin, " The
Elements of Polymer Science and Engineering",Academic Press（1982）,P.400）
，所以本案所述「在20℃與 250℃之間作熱分析，並無發現熔化尖峰」之說法，並無
錯誤。此外，本案說明書中相同於習知之實施例２中，亦已測得一 127℃之熔化尖峰
，而此相當為0.540 J/g 的融化熱是被認為是「部分結晶的乙烯聚合物」，會使透明
度降低。至於其他依照本案發明所製成之聚合物則無此尖峰，因而具有高透明度。本
案說明書從未要求所製成之聚環烯烴共聚物本身得具有任何特定之Tm（熔解溫度）與
Tg（玻璃轉化溫度），而是說明此聚環烯共聚物中，不可含有低Tm之烯聚合物（因聚
合時之副反應而生成）。況熟習此技藝人士均知，對一聚合物而言，其Tm與Tg略成平
行關係，且Tm比Tg為高。在本案實施例中，各聚合產物之Tg，均已明確測出（所以此
技藝人士當會預期其Tm會比其Tg高）。以DSC 測量Tm，係為了驗明此聚合產物中是否
享有乙烯聚合物（會降低透明度），而非在於測量該聚合產物本身之Tm。又針對本案
所述之高透明度性質，一再訴願決定機關另外重新引用了二篇先前技藝，美國專利第
0000000與0000000號來否定本案達成之改良功效。但是，如同上開說
明，本案發明之重點不在於所得聚合物產品本身之Tg或Tm，而是在於產品不可以含有
低Tm之乙烯聚合物致使最終透明降低。由此可見，一再訴願決定機關誤解了本案發明
之技術內容。(2)高抗張強度方面：在本案說明書之表２中，已具體列明本案實例與比
較例所得聚合產物之抗張強度，在先前技藝中（特別是 USP 0000000），從未揭示或
建議以特定觸媒製成具有如本案高抗張強度之聚合產物，所以本案當然無法由習知技
藝或知識可顯而易知地完成。根據以上之說明，本案實已達成非顯而易知之突出功效
，符合選擇發明之進步性要件。五、最後一再訴願決定機關另以「再將之變換觸媒種
類以共聚合不同環烯烴共聚物亦為業界之常識（引證案USP0000000實例13－18），所
得之共聚物之各種性質會有一合理的分佈（如黏度、Tg．．．等等），此為業界共知
之事實，為可預期之結果；而由本案之實施例觀之，亦呈現類似之結果，如本案實例
使用不同之觸媒以合成共聚合物，抗張強度呈一分布範圍（自43－65MPa ）之分布（
實例１－９，補充例１－２），恰為顯而易知之結果、功效，其他如延展率、透明度
之變化，亦為可預期之結果」之理由，來否定本案達成之突出功效，事實上顯有失當
不合理之處。因為一再訴願決定機關之上開理由中，所指「所得之共聚物之各種性質
會有一合理的分佈，此為業界共知之事實，為可預期之結果」乙節，並無法否定本案
所達成之功效確為顯著突出之事實。因為任何人均無法預期共聚物的何種性質會生改
變。須知，共聚物本身的物化性質十分繁多，例如分子量、分子量分佈、異構物型態
、結晶度、密度、熔融指數、Tm、Tg、彈性模數、熱安定溫度、軟化溫度、抗張強度
、伸長率、硬度、衝擊強度、抗折強度、光學性質（透明度、折射率）、透明性、透
氣性等等。因此熟習此技藝人士在改變聚合觸媒後，不可能預期那一種性質會發生改
變，更別說是改變所需性質了，而且說不定經實驗觀察的結果，在性質上均未改變也
有可能。再者，對於性質將如何改變亦無法預期。易言之，共聚物的性質會升高、降
低，會變大、變小亦均無法在事前得知。所以一再訴願決定機關所稱「此為業界共知
之事實，為可預期之結果」乙節的說法，實為毫無依據之說詞。僅由引證案提供之黏
度與Tg（根本沒有任何有關抗張強度與透明度之說明），熟知此技藝人士如何能預期
以特定觸媒進行聚合，會使共聚產物之抗張強度，及透明度皆變高呢﹖而不是伸長率
變低、硬度提高，抑或是結晶度降低，衝擊強度降低呢﹖故相較於引證案，本案之功
效並無法預期，易言之，本案已達成突出之功效，深具進步性。六、本發明之歐洲對
應申請案，在歐洲專利局所作成之檢索報告，雖將EP-A-0000000（即USP0000000）列
為相關前案，卻仍認為該案並不影響本發明之新穎性及進步性，而予以專利（理由詳
見訴願理由書之附件第１、２頁。在該二頁中便陳述有本案申請專利範圍第１至７項
准予專利之理由），此項資料，實足供大院審判之參考。七、綜上所陳，一再訴願決
定暨原處分所指本案不符專利法第二十條第二項規定之理由，顯有錯誤。事實上，本
案之發明非但具有產業上利用性及新穎性，並且極具進步性，完全符合專利法第二十
條第一項及第二項所規定之法定發明專利要件，依法應無不准予發明專利之理，顯見
一再訴願決定及原處分實有違法之處，請判決將原判決及原處分均予撤銷等語。
被告答辯意旨略謂︰一、原告起訴理由中多項指摘再訴願決定書之陳述，與再審查核
駁審定理由無，爰就原審定理由及起訴狀相關理由答辯如后，合先敘明。二、原告
一再於起訴理由中強調本案為引證案之選擇發明且具進步性，並稱本案「選擇發明為
已知上位概念發明之下位概念之技術內容，已知發明並未有具體之揭示」且「就選擇
發明選擇之下位概念的技術內容在已知發明中並未有具體揭示而言，事實上熟習該項
技術者參酌當時之技術、知識，亦未必能從已發明之上位概念而導出下位概念之技術
內容」云云。然而原告所稱皆非事實，本案之技藝非僅見於引證案（USP 0000000 ）
之教示，引證案甚且有具體之揭示；茲詳述如下：（一）引證案之具體實施例１０合成
之二茂金屬化合物〔（F1W）（CP）CPH 〕ZrC1 與本案原告揭示於補充實施例２（原
告於八十四年五月十二日呈送）使用之二茂金屬化合物（〔（F1u）（Cp）CPh 〕ZrC
1 ）相同，故本原告所稱本案於引證案中未有具體實例者非為事實。（二）引證案之
具體實施例使用二茂金屬化合物Ｌ，即〔（F1u）（Cp）CPh 〕ZrC1 於環烯烴共聚
物之聚合，其使用之單體、聚合方法和二茂金屬觸媒與本案補充實施例２（原告於八
十四年五月十二日呈送）相同，亦即原告所稱引證案未有具體實施例之說法不攻自破
，引證案已具體以實施例揭示本案之技藝甚或有與原案部分實施相同者，原告所述非
事實，本案難謂選擇發明亦不符合引證案選擇發明之要件。（三）引證案於說明書第
９欄第－行已說明經由引證案教示之合成方法合成之共聚物為透明且強硬；其已
教示經引證案教示方法合成者可具透明性及高強度，而原告稱透明及高抗張強度為本
案之進步性所在，然在引證案已教示並具體實施合成之下，原告所稱之進步性並不存
在。（四）引證案之實施例第１０、（見USP0000000第欄）已見揭示本案之技藝，
其揭示所合成之二茂觸媒Ｌ、Ｍ已具本案製法使用之二茂觸媒之特徵，而USP0000000
之實例、、、、、並揭示與本案所請專利範圍第１項相同之方法，其中
實例１０、並與本案之補充實例２相同，原告所引證案非具體揭示本案技術之說法乃
避重就輕，混淆聽之說。（五）引證案之申請專利範圍已充分涵蓋本案之技藝，比
較引證案與本案申請專利範圍揭示之技藝，兩聚合方法於共聚物之單體（環烯烴與環
烯烴）、輔觸媒系統相同，差異僅於觸媒二茂金屬中引證案揭示Ｒ、Ｒ可為相同或不
相同之單核、多核之碳氫基團，較佳例包含  基（indenyl）、茀基（Fluorenyl）、
環戊二烯基（cyclopentadienyl）（申請專利範圍第１－３項），而本案僅為Ｒ、Ｒ
分別為環戊二烯基、芴基或  基，顯然引證案揭示之既有技藝已涵蓋本案之技藝；另
於引證案說明書中第６頁較佳實施例中亦提及本案所揭示之觸媒及其用於共聚合之用
途（第６頁第、行），本案為習知技藝已十分明顯。（六）本案不具進步之特徵
。由本案之實施例２（說明書第頁）之比較例觀之，實施例２非為具本案特徵Ｒ、
Ｒ不對稱者，其為比較例（因Ｒ、Ｒ相同、對稱）而與引證案之實施例相同（見引證
案第１０欄實例，第欄後之實例、－、、－），而以本案提供之抗張強
度數據（說明書第頁），依引證案實施例所得之共聚物抗張強度為64.54 MPa ，其
值遠高於實例７之44.84 MPa ，亦高於其他實施例所得共聚物（見說明書頁之64.4
0、63.73、59.50 MPa ），以本案所稱之高抗張強度甚且低於引證案之共聚物之抗張
強度之事實而論，不知本案所謂之「進步性」何在﹖亦即本案無進步突出之功效，未
具進步性，更不符「選擇發明」之要件。綜上所述得知，引證案之申請專利範圍已包
含揭示本案技藝；引證案共有實施例使用與本案近乎相同之觸媒、合成方法；引證案
所合成之共聚物甚至較本案揭示者具更佳之功效；引證案之部份實施例有與本案補充
實施例相同者，本案非具「選擇發明」之要件，又非具「進步性」之事實顯而易見，
原告所訴為無理由。三、本案再審查核駁理由通知書理由二已指出本案技術內容即使
用非對稱性金屬烯化合物及輔觸媒催化系統以合成聚環烯烴類共聚物之方法為習用公
知之技藝，其技藝已見揭示 USP 0000000號案中，並為引證案之申請專利範圍所涵蓋
；本案僅為引證案之特例，引證案雖未實際製備本案揭示之觸媒，但引證案已充分揭
示類似觸媒之合成，適用之合成過程，及應用之範疇，任何熟習此項技藝者，可據引
證案揭示當時習用公知之知識、技藝而輕易推知完成本案所揭示之技藝，故本案未符
法定專利要件。四、本案說明書本文中關於先前技藝之敘述，甚至說明書全文中皆未
提及本案所引證之引證案（ USP 0000000），及至本案初審審定書引證 USP 0000000
據以核駁後，方改於聲稱本案為引證案之特例（八十三年八月六日原告呈送之再審查
理由書）－選擇發明，亦即原告未於申請之初明列其所選擇引用之前案發明，詳以說
明以作本案申請選擇發明之依據，反再於本案審查據引證核駁後，始稱其為引證案之
選擇發明，是以本案並無下位概念之事實。五、對於二茂金屬（如引證案或本案所揭
示者），變換三明治結構（如引證案之式Ⅹ）中之金屬（Ｍ）、單核或多核碳氫基（
如式Ⅹ之Ｒ、Ｒ）甚至橋接基團（如式Ⅹ之Ｒ）以得各種不同之觸媒為業界習用之技
藝（引證案說明書第５、６頁，實施例１－），再將之變換觸媒種類以共聚合不同
環烯烴共聚物亦為業界之常識（引證案實例－），所得之共聚物之各種性質會有
一合理的分佈（如黏度、Tg．．．等等），此為業界共知之事實，為可預期之結果；
而由本案之實施例觀之，亦呈現類似之結果，如本案實例使用不同之觸媒以合成共聚
合物，抗張強度呈一分布範圍（自－M Pa）之分布（實例１－９，補充例１－２
），恰為顯而易知之結果、功效，其他如延展率、透明度之變化，亦為可預期之結果
，是以本案之共聚合技藝包括使用所需單體、觸媒、輔觸媒、合成方法皆為習知之技
藝，並可見類似技藝揭示於引證案，而根據申請當時之技術水準，以熟習該項技術者
之觀點，本案之功效為可預期者，其技藝未具進步性，亦未具選擇發明進步性要件（
參酌專利審查基準第１－２－頁第７、８行），其未具專利要件之判斷堪為客觀明
顯。六、引證案已提及本案使用之共聚合觸媒為引證案之較佳實施例之一，並可用於
環烯烴共聚物之共聚合（說明書第６頁），並說明其觸妍媒合成之方法，甚至並將之
明列於申請專利範圍第２項（倒數第１、２個），是以引證案揭示本案極類似之技藝
，並教示其應用之事實已至明，此亦可由歐洲專利局檢索報告將之列為極相關之前案
中得知（EP-407870 ），任何熟習此項技藝者皆可據以引證案之教示，輕易完成本案
揭示之技藝。七、綜上所述，本案之技術內容如共聚合方法、使用之化合物之化學構
造已為已知發明所記載，而功效上並未具非顯而易知之突出功效、用途、性質，而根
據申請當時之技術水準，任何熟習該項技術者所可依習知之技藝及引證 USP 0000000
號案之教示，輕易完成本發明，本案之未具發明甚或選擇發明之進步性事實已十分明
顯，亦不符法定專利要件，原告所訴理由非為適當，本局不予專利之原處分應為合理
適當，並無違法。綜上所述，本局所為本案應不予專利之審定並無違法，本案原告之
訴無理由，敬請判決駁回原告之訴等語。
    理  由
依專利法第二十條第二項規定，發明係運用申請前既有之技術或知識，而為熟習該項
技術者所能輕易完成時，雖無同條第一項所列情事，仍不得申請取得發明專利。本件
原告於八十三年二月七日以其「環烯烴共聚物之製法」係藉一催化劑系統，包括輔觸
媒及非對稱性金屬烯化合物的存在下，對一聚環烯烴、乙烯及一非環烯烴且＼或一單
環烯烴聚合作用而成；非對稱性二茂金屬化合物之分子式為              ，其中Ｒ
為環戊二烯基，Ｒ是  基等情，向被告申請發明專利，經被告編為第0000000
0號審查，不予專利。原告修正說明書，申經再審查結果，以本案使用非對稱性金屬
烯化合物及輔觸媒之催化系統以合成聚環烯烴類共聚物之技術內容，已揭示於USP5,0
87,677號專利案（以下稱引證案），本案僅為引證案之特例（即當Ｍ為Ｚ，Ｒ為環戊
二烯基，Ｒ為　基或芴基，原告亦自稱本案為使用類似金屬烯化合物之特例），本案
之技術已為引證案申請專利範圍所含括。至所稱本案並未於引證案中實際製備云云，
以引證案除揭示本案之技術外，亦製備非對稱性之金屬烯化合物，熟習此項技藝者可
根據引證案技藝、知識，輕易推知完成本案，依首揭規定，應不予專利。原告不服，
循序提起行政訴訟，其一再於起訴理由中強調本案為引證案之選擇發明且具進步性，
並稱本案「選擇發明為已知上位概念發明之下位概念之技術內容，已知發明並未有具
體之揭示」，且「就選擇發明選擇之下位概念的技術內容在已知發明中並未有具體揭
示而言，事實上熟習該項技術者參酌當時之技術、知識，亦未必能從已發明之上位概
念而導出下位概念之技術內容」云云。然而原告所稱皆非事實，本案之技藝非僅見於
引證案（ USP 0000000）之教示，引證案甚且有具體之揭示；茲詳述如下：（一）引
證案之具體實施例１０合成之二茂金屬化合物〔（F1W）（CP）CPh 〕ZrC1 與本案原告
揭示於補充實施例２（原告於八十四年五月十二日呈送）使用之二茂金屬化合物（〔
（F1u）（Cp）CPh 〕ZrC1 ）相同，故本原告所稱本案於引證案中未有具體實例者非
為事實。（二）引證案之具體實施例使用二茂金屬化合物Ｌ，即〔（F1u）（Cp）C
Ph□〕ZrC1□於環烯烴共聚物之聚合，其使用之單體、聚合方法和二茂金屬觸媒與本
案補充實施例２（原告於八十四年五月十二日呈送）相同，亦即原告所稱引證案未有
具體實施例之說法不攻自破，引證案已具體以實施例揭示本案之技藝甚或有與原案部
分實施例相同者，原告所述非事實，本案難謂選擇發明亦不符合引證案選擇發明之要
件。（三）引證案於說明書第９欄第－行已說明經由引證案教示之合成方法合成
之共聚物為透明且強硬；其已教示經引證案教示方法合成者可具透明性及高強度，而
原告稱透明及高抗張強度為本案之進步性所在，然在引證案已教示並具體實施合成之
下，原告所稱之進步性並不存在。（四）引證案之實施例第１０、（見 USP 0000000
第欄）已見揭示本案之技藝，其揭示所合成之二茂觸媒Ｌ、Ｍ已具本案製法使用之
二茂觸媒之特徵，而 USP 0000000之實例、、、、、並揭示與本案所請
專利範圍第１項相同之方法，其中實例１０、並與本案之補充實例２相同，原告所稱
引證案非具體揭示本案技術之說法乃避重就輕，混淆聽之說。（五）引證案之申請
專利範圍已充分涵蓋本案之技藝，比較引證案與本案申請專利範圍揭示之技藝，兩聚
合方法於共聚物之單體（環烯烴與環烯烴）、輔觸媒系統相同，差異僅於觸媒二茂金
屬中引證案揭示Ｒ、Ｒ可為相同或不相同之單核、多核之碳氫基團，較佳例包含  基
（indenyl）、茀基（Fluorenyl）、環戊二烯基（cyclopentadienyl）（申請專利範
圍第１－３項），而本案僅為Ｒ、Ｒ分別為環戊二烯基、芴基或  基，顯然引證案揭
示之既有技藝已涵蓋本案之技藝；另於引證案說明書中第６頁較佳實施例中亦提及本
案所揭示之觸媒及其用於共聚合之用途（第６頁第、行），本案為習知技藝已十
分明顯。（六）本案不具進步之特徵。由本案之實施例２（說明書第頁）之比較例
觀之，實施例２非為具本案特徵Ｒ、Ｒ不對稱者，其為比較例（因Ｒ、Ｒ相同、對稱
）而與引證案之實施例相同（見引證案第１０欄實例，第欄後之實例、－、
、－），而以本案提供之抗張強度數據（說明書第頁），依引證案實施例所得
之共聚物抗張強度為64.54 MPa ，其值遠高於實例７之44.84 MPa ，亦高於其他實施
例所得共聚物（見說明書頁之64.40、63.73、59.50 MPa ），以本案所稱之高抗張
強度甚且低於引證案之共聚物之抗張強度之事實而論，不知本案所謂之「進步性」何
在﹖亦即本案無進步突出之功效，未具進步性，更不符「選擇發明」之要件。綜上所
述得知，引證案之申請專利範圍已包含揭示本案技藝；引證案共有實施例使用與本案
近乎相同之觸媒、合成方法；引證案所合成之共聚物甚至較本案揭示者具更佳之功效
；引證案之部份實施例有與本案補充實施例相同者，本案非具「選擇發明」之要件，
又非具「進步性」之事實顯而易見，原告所訴為無理由。又查本案再審查核駁理由通
知書理由二已指出本案技術內容即使用非對稱性金屬烯化合物及輔觸媒催化系統以合
成聚環烯烴類共聚物之方法為習用公知之技藝，其技藝已見揭示 USP 0000000號案中
，並為引證案之申請專利範圍所涵蓋；本案僅為引證案之特例，引證案雖未實際製備
本案揭示之觸媒，但引證案已充分揭示類似觸媒之合成，適用之合成過程，及應用之
範疇，任何熟習此項技藝者，可據引證案揭示當時習用公知之知識、技藝而輕易推知
完成本案所揭示之技藝，故本案未符法定專利要件。再查本案說明書本文中關於先前
技藝之敘述，甚至說明書全文中皆未提及本案所引證之引證案（ USP 0000000），及
至本案初審審定書引證 USP 0000000據以核駁後，方改於聲稱本案為引證案之特例（
八十三年八月六日原告呈送之再審查理由書）－選擇發明，亦即原告未於申請之初明
列其所選擇引用之前案發明，詳以說明以作本案申請選擇發明之依據，反再於本案審
查據引證核駁後，始稱其為引證案之選擇發明，是以本案並無下位概念之事實。復查
對於二茂金屬）（如引證案或本案所揭示者），變換三明治結構（如引證案之式Ⅹ）
中之金屬（Ｍ）、單核或多核碳氫基（如式Ⅹ之Ｒ、Ｒ）甚至橋接基團（如式Ⅹ之Ｒ
）以得各種不同之觸媒為業界習用之技藝（引證案說明書第５、６頁，實施例１－
），再將之變換觸媒種類以共聚合不同環烯烴共聚物亦為業界之常識（引證案實例
－），所得之共聚物之各種性質會有一合理的分佈（如黏度、Tg．．．等等），此
為業界共知之事實，為可預期之結果；而由本案之實施例觀之，亦呈現類似之結果，
如本案實例使用不同之觸媒以合成共聚合物，抗張強度呈一分布範圍（自－M Pa
）之分布（實例１－９，補充例１－２），恰為顯而易知之結果、功效，其他如延展
率、透明度之變化，亦為可預期之結果，是以本案之共聚合技藝包括使用所需單體、
觸媒、輔觸媒、合成方法皆為習知之技藝，並可見類似技藝揭示於引證案，而根據申
請當時之技術水準，以熟習該項技術者之觀點，本案之功效為可預期者，其技藝未具
進步性，亦未具選擇發明進步性要件，其未具專利要件之判斷堪為客觀明顯。引證案
已提及本案使用之共聚合觸媒為引證案之較佳實施例之一，並可用於環烯烴共聚物之
共聚合（說明書第６頁），並說明其觸媒合成之方法，甚至並將之明列於申請專利範
圍第２項（倒數第１、２個），是以引證案揭示本案極類似之技藝，並教示其應用之
事實已至明，此亦可由歐洲專利局檢索報告將之列為極相關之前案中得知（EP-40787
0 ），任何熟習此項技藝者皆可據以引證案之教示，輕易完成本案揭示之技藝。綜上
所述，本案之技術內容如共聚合方法、使用之化合物之化學構造已為已知發明所記載
，而功效上並未具非顯而易知之突出功效、用途、性質，而根據申請當時之技術水準
，任何熟習該項技術者所可依習知之技藝及引證 USP 0000000號案之教示，輕易完成
本發明，本案之未具發明甚或選擇發明之進步性事實已十分明顯，亦不符法定專利要
件。本件於訴願、再訴願審理時，由經濟部先後二次送請財團法人工業技術研究院化
學工業研究所審查結果，亦持相同之見解，有該所12.（八五）工研化審字第二二
○七號函、8.5.（八六）工研化審字第一二一九號函暨所附審查意見書附於訴願卷
可稽。原告所訴核不足採。又各國專利法規不同，審查之基準各異，所訴本案歐洲專
利局並未將引證案列為相關前案而予專利一節，核難執為本件應准專利之論據。從而
，被告所為本案應不予專利之審定並無違法，一再訴願決定遞予維持，亦無不合。原
告起訴意旨，難謂有理由，應予駁回。
據上論結，本件原告之訴為無理由，爰依行政訴訟法第二十六條後段判決如主文。
中    華    民    國     八十七      年      十      月       八        日
                    行 政 法 院 第 二 庭
                                審 判 長 評  事      陳  石  獅
                                         評  事      徐  樹  海
                                         評  事      彭  鳳  至
                                         評  事      黃  合  文
                                         評  事      林  茂  權
右  正  本  證  明  與  原  本  無  異
                                         法院書記官  王  福  瀛
中    華    民    國     八十七      年      十      月       九        日
